【裁判字號】    98,重上,150
【裁判日期】    990824
【裁判案由】    土地所有權移轉登記
【裁判全文】
臺灣高等法院臺中分院民事判決         98年度重上字第150號
上  訴  人  丙○○
訴訟代理人  陳益軒律師
複 代理 人  陳志隆律師
被 上訴 人  甲○○
訴訟代理人  賈俊益律師
上列當事人間請求土地所有權移轉登記事件，上訴人不服台灣台
中地方法院97年度重訴字第498號民國98年8月27日第一審判決，
提起上訴，本院於99年8月10日言詞辯論終結，判決如下：
    主  文
原判決關於命上訴人交付土地部分廢棄。
其餘上訴駁回。
第二審訴訟費用由上訴人負擔。
    事實及理由
一被上訴人起訴主張：
  (一)被上訴人為訴外人林中堂之兄弟，林中堂已於民國91年12月
    6日死亡，因其第一順位繼承人直系血親卑親屬業已於法定
    期間依法拋棄繼承，第二順位繼承人均先於林中堂死亡，第
    三順位繼承人除被上訴人外亦均拋棄繼承，因此被上訴人為
    林中堂唯一繼承人，且已辦理限定繼承，故被上訴人依民法
    第1148條規定繼承林中堂之所有權利及義務。
  (二)林中堂與上訴人、訴外人蔡何金花曾共同投資購買坐落台中
    縣沙鹿鎮○○段竹林小段657地號土地【（下稱分割前657地
    號土地），該地號土地爾後分割成同段657地號土地面積390
    8平方公尺，及同段657之1地號土地面積8027平方公尺（下
    稱系爭657地號土地及系爭657之1地號土地）】及其他總計
    46筆土地，於84年間因礙於農地登記須有自耕農身分，為此
    信託登記於上訴人名下，於90年6月17日，因農業發展條例
    修正登記農地不限於有自耕農身分，為此由林中堂、上訴人
    及蔡何金花簽訂協議書，三方結算後約定上訴人應將屬於林
    中堂之土地登記返還予林中堂。
  (三)經扣除兩造債務結算，及因清償第三人債務已移轉他人之土
    地，剩餘應移轉返還予林中堂之土地為系爭657、657之1地
    號土地，為此，被上訴人依繼承法律關係及返還信託物所簽
    訂之協議書之權利請求上訴人將系爭657、657之1地號土地
    移轉登記予被上訴人。
  (四)聲明：上訴人應將系爭657地號土地及系爭657之1地號土地
    辦理所有權移轉登記予被上訴人所有。
二上訴人則辯以：
  (一)被上訴人請求權之基礎係90年6月17日之協議書，而簽署該
    協議書之人係林中堂與上訴人及蔡何金花等三人，是系爭
    657、657之1地號土地雖登記在上訴人名下，然上訴人並非
    協議書之全部當事人，被上訴人僅對上訴人一人起訴，置蔡
    何金花於不顧，被上訴人本件之起訴，顯有當事人不適格。
  (二)林中堂確實對上訴人尚有2320萬元債務未清償：
    1.查上訴人先前亦曾於80餘年間投資林中堂所購買坐落台中
      縣龍井鄉○○段176地號等土地（下稱山腳段176地號等土
      地），共計2320萬元，雖其間曾於87年間欲出售予張嘉水
      ，但最後該買受人違約並未履約，以致山腳段176地號等
      土地仍無法辦理出售，然林中堂因有資金之需求，竟未經
      上訴人之同意，私自以山腳段176地號等土地向銀行辦理
      抵押貸款，且至90年間無力清償，林中堂為示對上訴人負
      責，因而同意以其分割前657地號土地，按每坪原購買價
      格8000元，並以上訴人原投資總額2320萬元計算，折抵上
      訴人之投資損失，此即系爭657之1地號土地分割之由來。
    2.上訴人投資林中堂2320萬元之事實，業經證人林庭崧、羅
      永梁、張嘉水於另案本院94年度上字第76號證述屬實，並
      有買賣契約書載明上訴人收取出售山腳段176地號等土地
      之定金245萬4000元，及所附計算書中載明「投資總額丙
      ○○2320萬元」為證。
  (三)林中堂與上訴人間曾有口頭協議，林中堂同意將系爭657之1
    地號土地折抵上訴人投資款2320萬元：
    1.按抵銷除法定抵銷之外，尚有約定抵銷，此項抵銷契約之
      成立及其效力，除法律另有規定外，並不受民法第334條
      所定抵銷要件之限制，即給付種類縱不相同或主張抵銷之
      主動債權已屆清償期，而被抵銷之被動債權雖未屆滿清償
      期，惟債務人就其所負擔之債務有期前清償之權利者，亦
      得於期前主張抵銷之（參最高法院50年台上字第1852號判
      例）。
    2.90年6月17日之後數日間，因林中堂與上訴人協議有關山
      上之投資事宜，即有關台中縣沙鹿鎮○○段竹林小段663
      之4等地號之土地時，因林中堂業已將其所有而信託於上
      訴人之名下土地陸續處分，僅餘分割前657地號土地尚未
      處理，且有關林中堂對於山下之土地投資遲遲無法返還於
      上訴人，因而與上訴人協議將分割前657地號土地以每坪
      8000元之價格折抵2320萬元之債務。
    3.另有關上開折抵之事實，於原法院92年訴字第2152號一案
      中，證人楊世昌業已於93年9月21日到庭作證證明屬實。
      是何來被上訴人現今就系爭657、657之1地號土地要求移
      轉之餘地。
    4.被上訴人所提出之協議書係有關上訴人、蔡何金花與林中
      堂就沙鹿鎮○○段等山上土地之投資事宜所為之協議，並
      無涉及山腳段176地號等土地之山下土地，故協議書並未
      載明以分割前657地號土地折抵上訴人投資山腳段176地號
      等土地2320萬元之損失，自不能因上訴人有與林中堂就山
      上土地為協議，即謂上訴人之2320萬元債權業已因清償而
      不存在。
  (四)聲明：被上訴人之訴駁回。
三以下之事實為兩造所不爭執：
  (一)林中堂與上訴人、蔡何金花曾合夥投資承買台中縣沙鹿鎮○
    ○段竹林小段663-4地號等45筆地號土地及台中縣大雅鄉○
    ○段209地號等3筆土地，約定林中堂對前揭土地有應有部分
    二分之一之所有權，因礙於前揭土地為農地，故分別登記於
    上訴人、蔡何金花名義。
  (二)林中堂與上訴人、蔡何金花就合夥投資購買之前揭土地，分
    別於90年6月17日、同月26日（被上訴人誤為27日）達成合
    夥清算及共有土地分割協議，其中登記於上訴人名義之分割
    前657地號土地歸屬林中堂所有，於92年5月16日分割為系爭
    657地號土地及系爭657之1地號土地，現仍登記為上訴人所
    有。
  (三)林中堂於91年12月6日死亡，因其第一順位繼承人直系血親
    卑親屬業已依法拋棄繼承，第二順位繼承人均先於林中堂死
    亡，第三順位繼承人除被上訴人外均拋棄繼承，故被上訴人
    為林中堂唯一繼承人，且已辦理限定繼承。
四本件兩造爭執之重點：
  (一)被上訴人僅以上訴人為被告提起本件訴訟，有無當事人不適
    格？
  (二)被上訴人得否依90年6月17日協議書及同月26日協議書，主
    張林中堂與上訴人合夥業已清算，上訴人應返還系爭657、6
    57之1地號土地？
  (三)林中堂與上訴人間是否另有投資山腳段176地號等土地之232
    0萬元投資款債務存在？林中堂與上訴人間是否曾有口頭協
    議，由林中堂將系爭657之1地號土地抵償上訴人之投資款23
    20萬元？
五本院得心證之理由：
  (一)被上訴人僅以上訴人為被告提起本件訴訟，有無當事人不適
    格？
    1.按所謂當事人適格，乃指當事人就具體特定之訴訟，得以
      自己之名義為原告或被告，而受為訴訟標的法律關係之本
      案判決之資格而言，故在給付之訴，祗原告主張其為訴訟
      標的法律關係之權利主體，他造為訴訟標的法律關係之義
      務主體，其當事人即為適格。
    2.本件被上訴人起訴主張依上訴人與被上訴人被繼承人林中
      堂間90年6月17日之協議請求上訴人將系爭657、657之1地
      號土地辦理所有權移轉登記予被上訴人，並主張前揭協議
      之給付義務人僅有上訴人，並不包含蔡何金花等情。本院
      審酌被上訴人前揭主張，其僅以丙○○一人為被告，自屬
      當事人適格，至於本院審理後若認系爭協議之給付義務人
      應為上訴人及蔡何金花，則被上訴人單獨對上訴人請求，
      應屬本案有無理由之問題，與當事人是否適格無關。再上
      訴人、蔡何金花與林中堂90年6月17日訂立協議書所約定
      就雙方就合夥投資購買之土地各有應有部分二分之一之所
      有權，因所購買之土地係登記在上訴人、蔡何金花之名下
      ，林中堂非名義之所有權，故所謂林中堂就合夥投資購買
      之土地有應有部分二分之一之所有權，僅係債權關係，即
      林中堂就合夥投資購買之土地對上訴人、蔡何金花得主張
      有應有部分二分之一所有權之權利，是該協議書所謂雙方
      就合夥土地，協議共有物分割登記，自非民法第824條第1
      項所定之共有物協議分割，其真意應係指上訴人、蔡何金
      花應就雙方合夥投資購買登記在其名下約定共有之土地辦
      理分割，將林中堂所分得之土地移轉登記予林中堂。本件
      被上訴人依90年6月17日協議書請求移轉登記之系爭657、
      657之1地號土地既屬上訴人所有，蔡何金花並非所有權人
      ，無從辦理系爭657、657之1地號土地之移轉登記，被上
      訴人僅以上訴人為被告即為已足，自無必要將90年6月17
      日協議書之當事人蔡何金花併列為被告，上訴人抗辯被上
      訴人未將蔡何金花併列為被告，係屬當事人不適格云云，
      委無可採。
  (二)被上訴人得否依90年6月17日協議書及同月26日協議書，主
    張林中堂與上訴人合夥業已清算，上訴人應返還系爭657、6
    57之1地號土地？
    1.林中堂與上訴人、蔡何金花合夥投資購買台中縣沙鹿鎮○
      ○段竹林小段663-4地號等45筆地號土地及台中縣大雅鄉
      ○○段209地號等3筆土地，約定林中堂對前揭土地有應有
      部分二分之一之所有權，因礙於前揭土地為農地，故分別
      登記於上訴人、蔡何金花名義。又林中堂與上訴人、蔡何
      金花就合夥投資購買之前揭土地，分別於90年6月17日、
      同月26日達成合夥清算及共有土地分割協議，其中登記於
      上訴人名義之分割前657地號土地歸屬林中堂所有，於92
      年5月16日分割為系爭657地號土地及系爭657之1地號土地
      ，現仍登記為上訴人所有。從而，上訴人依前揭協議，自
      應將系爭657、657之1地號土地移轉登記予林中堂。
    2.90年6月17日協議書第3條a款及e款分別約定「本件共有土
      地分割，乙方（即林中堂）因前未登記所有權，現登記返
      還，乙方得自由選定登記名義人」、「前述乙方分配取回
      之土地，及第三者投資取回之土地外，即為甲方（即上訴
      人、蔡何金花）受分配之土地，原即以甲方名義登記，甲
      方取得完整所有權，勿庸再行過戶」等語（見原審卷第15
      頁）。林中堂與上訴人、蔡何金花復於同月26日與第三出
      資人陳文裕、張琳、侯進益、侯文昌等七人訂立協議書，
      約定林中堂依90年6月17日協議書所取得之土地，應先清
      償銀行貸款塗銷抵押權，再依第三人出資比例指定第三人
      出資人為登記人辦理所有權移轉登記，若有需所有人蓋章
      或提供任何文件時，所有人需無條件提供用印及備件；所
      有人依林中堂指定登記人辦理移轉登記，指定登記人與林
      中堂之糾紛概與所有人無關等情（見原審卷第91、92頁）
      。顯見90年6月17日、同月26日之協議書係就林中堂與上
      訴人、蔡何金花合夥投資購買之土地所為之分配，其中林
      中堂所分配之土地由上訴人、蔡何金花依林中堂之指示辦
      理所有權移轉登記予林中堂或林中堂指定之登記名義人包
      括第三出資人在內，上訴人、蔡何金花所分配之土地直接
      歸屬上訴人、蔡何金花所有，該協議即在解消林中堂與上
      訴人、蔡何金花合夥投資購買土地之關係，並依清算結果
      分配土地。林中堂與上訴人、蔡何金花既已將雙方之合夥
      關係解消，並同意依清算結果，直接由登記名義人負責提
      供相關文件辦理所有權移轉登記，對於合夥解消後林中堂
      所分配之土地，由分配後之權利人與登記名義人直接辦理
      即可。另原法院91年度訴字第4055號及92年度訴字第2152
      號請求移轉土地事件中，上訴人之妻即合夥人之一蔡何金
      花從未抗辯前揭協議中之土地所有權移轉登記義務人應包
      含其與上訴人二人，此有前揭判決書附卷可參（附原審卷
      第19至27頁），足證上訴人之妻蔡何金花亦認為：「依90
      年6月17日協議書約定，僅登記名義人負有辦理土地所有
      權移轉登記」甚明，故上訴人抗辯前揭土地移轉登記義務
      人應為上訴人與其妻蔡何金花，林中堂無權單獨請求上訴
      人移轉系爭登記在上訴人名下之657、657之1地號土地云
      云，顯無理由，不足採信。
    3.林中堂已於91年12月6日死亡，因其第一順位繼承人直系
      血親卑親屬業已依法拋棄繼承，第二順位繼承人均先於林
      中堂死亡，第三順位繼承人除被上訴人外均拋棄繼承，故
      被上訴人為林中堂唯一繼承人，且已辦理限定繼承。是被
      上訴人基於繼承法律關係及前揭90年6月17日、同月26日
      之協議，請求上訴人辦理系爭657、657之1地號土地所有
      權移轉登記，自無不合。
  (三)林中堂與上訴人間是否另有投資山腳段176地號等土地之232
    0萬元投資款債務存在？林中堂與上訴人間是否曾有口頭協
    議，由林中堂將系爭657之1地號土地抵償上訴人之投資款23
    20萬元？
    1.上訴人抗辯其另有投資2320萬元於林中堂所購買之山腳段
      176地號等土地、林中堂未經上訴人同意，私自以山腳段
      176地號等土地向銀行辦理抵押貸款，至90年間無力清償
      ，為示對上訴人負責，乃同意以其所分配之台中縣沙鹿鎮
      ○○段竹林小段655地號土地（下稱竹林小段655地號土地
      ）及分割前657地號部分土地共2900坪，按每坪原購買價
      格8000元計算，折抵上訴人之投資款2320萬元等情。惟查
      依林中堂與上訴人、蔡何金花於90年6月17日所訂立之協
      議書第1條e款約定「乙方（即林中堂）積欠甲方（即上訴
      人、蔡何金花）1億7353萬8172元正，乙方自行清償沙鹿
      鎮○○段竹林小段663之3、663之4、694、693、692、691
      、691之1地號等7筆之抵押債務2000萬元正。尚欠甲方1億
      5353萬8172元正，每坪土地以8000元正計算，乙方應予甲
      方1萬9192.27坪，由乙方分配取得之土地扣除」等語（見
      原審卷第14頁），即以林中堂分配之土地按每坪8000元之
      價格折抵所積欠上訴人、蔡何金花1億5353萬8172元之債
      務。而上訴人所稱林中堂對其所負投資山腳段176地號等
      土地損失2300萬元之債務，係發生在90年6月17日雙方簽
      訂協議書之前，林中堂若有同意以所分配之土地折抵上訴
      人之2300萬元債務，何以未如同上開1億5353萬8172元債
      務亦明載在90年6月17日之協議書？就此上訴人雖辯稱90
      年6月17日之協議書係針對投資沙鹿鎮○○段等山上土地
      之分配事宜所為之協議，並無涉及山腳段176地號等土地
      之山下土地，故協議書並未載明以所分配之山上土地折抵
      上訴人投資山下土地2320萬元之損失云云。然林中堂若有
      同意以所分配之山上土地折抵上訴人投資山下土地2320萬
      元之損失，仍屬林中堂投資山上土地之分配事宜，理應在
      90年6月17日之協議書內有所約定，90年6月17日之協議書
      既未提及以林中堂所分配之山上土地折抵上訴人投資山下
      土地2320萬元之損失，自難認林中堂與上訴人有此約定。
    2.上訴人雖引用證人即其女婿楊世昌於原法院92年度訴字第
      2152號之證詞，欲證明前揭抵償協議確實存在，經查楊世
      昌於原法院前揭案件審理時到庭證稱：「90年6月17日協
      議書是我寫的，當初林中堂的債權人有些人知道他的地登
      記在蔡何金花的名下，林中堂要將土地移轉給債權人才會
      寫協議書，過了幾天上訴人要我幫林中堂寫他們之間有關
      山下土地處理的問題，上訴人有先跟我講要用山腳下的地
      每坪4萬2000元的價格和山上的土地每坪8000元的價格抵
      657地號一部分的地，我到上訴人家裡，我等林中堂到，
      林中堂到了以後說不用寫了，他跟上訴人講一講就可以了
      ，林中堂說他土地很多足夠折抵，但林中堂並沒有講用80
      00元的價格來抵，也沒有講要抵哪個地號的地。他們有沒
      有講到655地號我沒有印象，但657地號有提到要分割」等
      語（筆錄影本附原審卷第156頁），惟楊世昌就林中堂積
      欠上訴人債務若干？應折抵土地若干？及655地號土地是
      否為折抵標的等情，均未能說明，嗣經蔡何金花之訴訟代
      理人問以：「林中堂和上訴人當時有講到，2320萬元來抵
      山上的2900坪嗎？」，楊世昌始改稱：「2320萬元有印象
      ，抵2900坪的部分經蔡何金花訴代一說，我就想起來是如
      此」等語（筆錄影本附原審卷第157頁），楊世昌既為上
      訴人之女婿，其證言本即有偏頗之虞，且其證言有關土地
      交換事宜與上訴人所稱以土地折抵債務不符，嗣經蔡何金
      花之訴訟代理人提示始附和之，楊世昌之證言顯有瑕疵。
      再林中堂所分得之分割前657地號土地，依被上訴人之主
      張，林中堂係於90年6月17日第一次協議時分得分割前657
      地號土地其中之610坪土地，其餘3000坪土地係分給林中
      堂之債權人謝英彰，嗣因謝因彰要求變更分配土地之位置
      ，乃於同月26日第二次協議，將林中堂原分配之土地改給
      謝英彰，謝英彰原所分配之分割前657地號3000坪土地變
      更給林中堂，分割前657地號土地至第二次協議始全由林
      中堂分得，此事實亦為上訴人所不爭執，林中堂既僅於第
      一次協議分得分割前657地號610坪土地，至第二次協議始
      取得分割前657地號全部土地，則林中堂若有同意以分割
      前657地號土地其中之2428坪即系爭657之1地號土地8027
      平方公尺抵償積欠上訴人之2320萬元債務，理應在其第二
      次協議分得分割前657地號全部土地之後，證人楊世昌所
      證林中堂係在第一次協議後數日即在第二次協議之前同意
      以分割前657地號部分土地折抵，顯不可能，證人楊世昌
      上開證言，自無可採。證人楊世昌上開證言復經本院另案
      96年度上更(一)字第29號認定不可採，且林中堂並未以竹林
      小段655地號土地抵償上訴人投資山腳段176地號等土地損
      失之2320萬元，判決蔡何金花應將竹林小段655地號土地
      移轉登記予被上訴人確定，亦據本院調閱上開案號卷宗查
      明屬實。
    3.上訴人所另主張657地號土地分割後之系爭657之1地號土
      地即為林中堂同意抵償2320萬元債務之部分土地，此乃65
      7地號土地分割之由來云云。惟查系爭657之1地號土地係
      於林中堂死亡後之92年5月16日始從657地號土地分割出來
      ，而楊世昌於原法院92年度訴字第2152號審理時到庭證稱
      ：「抵了之後，657地號還有剩下，所以要分割，分割手
      續也是我辦理的，上訴人有跟我說要分割多少坪，我就照
      他指示來分割」等語（筆錄影本附原審卷第156頁）。但
      本院審酌如林中堂有答應以系爭657之1地號土地抵償2320
      萬元債務，何以上訴人不在林中堂死亡前辦理分割，且楊
      正昌辦理前揭分割手續僅係依據土地登記名義人即上訴人
      之指示而辦理等情，認難單以土地分割之事實逕行推論林
      中堂於生前即有與上訴人合意將系爭657之1地號土地抵償
      上訴人之2320萬元債務。
    4.上訴人再舉林中堂之侄女婿乙○○於本院所證「林中堂過
      世一年前，他叫我載他到上訴人家裡談土地的事情，我帶
      他到上訴人家裡後，我在外面等候，後來我姑丈林中堂出
      來後，向我抱怨他與上訴人情同兄弟，上訴人說要用竹林
      段的土地（即上訴人所稱之山上土地）向我林中堂更換龍
      井鄉○○段的土地（即上訴人所稱之山下土地），我姑丈
      原先不願意，但後來還是同意了，但是上訴人說口說無憑
      要我姑丈白紙黑字寫下兩人的約定，原本他們要叫世昌者
      來寫下書面，我姑丈林中堂感覺很不好，所以他說日後再
      來寫，所以當場沒有用書面寫下來。但是當時確實有答應
      。」、「（當時丙○○與林中堂會算債務的結果如何？土
      地如何交換？）我不瞭解，土地部分就是山下換山上的土
      地而已。」等語（見本院卷第52頁正面、53頁背面），欲
      證明林中堂有同意以竹林小段655 地號土地及系爭657 之
      1 地號土地共2900坪折抵上訴人投資山腳段176 地號等土
      地損失2320萬元之事實。然證人乙○○係證稱林中堂有答
      應以竹林段等山上土地與上訴人投資之山腳段176 地號等
      山下土地交換之事實，與上訴人所主張林中堂有同意以竹
      林段等山上土地折抵2320萬元債務之事實，顯有不符，且
      依乙○○之證言，林中堂同意以書面載明土地交換事宜，
      又何以雙方至林中堂91年12月6日死亡1年多均未訂立土地
      交換之書面契約？況乙○○自承有投資林中堂之竹林小段
      655地號土地100坪之事實（見本院卷第51頁背面），乙○
      ○對林中堂所投資之竹林小段655地號土地即有100坪之權
      利存在，林中堂何以會不顧乙○○之權利，同意以竹林小
      段655地號土地與上訴人交換？乙○○又何以未阻止林中
      堂之所為？就此乙○○僅稱：「因為竹林段的土地我也有
      投資100坪，所以我也會怕，所以我問我姑丈竹林段的土
      地怎麼辦，我姑丈林中堂叫我不要怕，我們還有大陸的事
      業。」等語（見本院卷第53頁背面），然乙○○與林中堂
      合夥之大陸事業，與竹林小段655地號土地無關，乙○○
      又承認「林中堂自88年開始經濟困難，所有的產業都被一
      一拍賣，後來我姑丈林中堂住在廟宇中，期間也曾住在我
      家裡」等情（見本院卷第52頁背面），林中堂於當時既已
      陷於經濟困難，林中堂若同意以乙○○所投資之竹林小段
      655地號土地交換，林中堂能否賠償乙○○投資之損失，
      頗值懷疑，是乙○○任由林中堂以竹林小段655地號土地
      交換，亦有違常情，乙○○上開林中堂有答應以山下土地
      交換山上土地之證言，自無法採信。
    5.上訴人並無法證明林中堂有同意以系爭657之1地號土地抵
      償上訴人所稱之2320萬元投資款，則上訴人以證人林庭崧
      、羅永梁、張嘉水於另案本院94年度上字第76號之證言，
      並有買賣契約書載明上訴人收取出售山腳段176地號等土
      地之定金245萬4000元，及所附計算書中載明「投資總額
      丙○○2320萬元」，暨林中堂另有於87年8月18日簽發面
      額200萬元、1200萬元、1000萬元本票予上訴人，欲證明
      其對林中堂有投資款2320萬元之債權存在，縱然屬實，因
      與上訴人所負移轉系爭657、657之1地號土地登記之債務
      ，給付種類不同，上訴人並無法主張抵銷，自無法免除上
      訴人移轉系爭657、657之1地號土地登記之債務，林中堂
      究竟有無積欠上訴人投資款2320萬元債務之存在，即無論
      斷之必要，上訴人請求待本院另案99年度重上字第16號上
      訴人訴請確認對林中堂有2320萬元債權存在事件審結後再
      為判決，亦不能准許。
六綜上所述，被上訴人訴請上訴人辦理系爭657、657之1地號土
  地之移轉登記，尚無不合。原審判決上訴人應將系爭657、657
  之1地號土地辦理所有權移轉登記予被上訴人所有，並將前揭
  土地交付被上訴人，就辦理所有權移轉登記部分，原判決核無
  違誤，而就交付土地部分，被上訴人並未聲明請求上訴人交付
  ，原判決自屬就當事人未聲明之事項為判決，係訴外裁判，此
  部分顯有未當。上訴意旨指摘原判決不當，求予廢棄改判，上
  開應准許部分，上訴為無理由，應予駁回，至原判決訴外裁判
  之部分，上訴為有理由，爰由本院廢棄此部分之原判決。
七據上論結，本件上訴為一部有理由、一部無理由，依民事訴訟
  法第449條第1項、第450條、第79條，判決如主文。
中    華    民    國    99    年    8     月    24    日
                民事第四庭    審判長法  官  陳蘇宗
                                    法  官  李寶堂
                                    法  官  黃永祥
以上正本係照原本作成。
如對本判決上訴，須於收受判決送達後20日內向本院提出上訴書
狀，其未表明上訴理由者，應於提出上訴後20日內向本院提出上
訴理由書（須按他造人數附具繕本）。
上訴時應提出委任律師為訴訟代理人之委任狀。具有民事訴訟法
第466條之1第1項但書或第2項之情形為訴訟代理人者，另應附具
律師及格證書及釋明委任人與受任人有該條項所定關係之釋明文
書影本。如委任律師提起上訴者，應一併繳納上訴審裁判費。
                                    書記官  陳如慧
中    華    民    國    99    年    8     月    25    日
                                                      Ｓ

司法院資訊處製作；財團法人民間司法改革基金會備份。
